臺灣高等法院臺中分院民事判決　　　　　94年度家上字第15號
上　訴　人　乙○○　　住彰化縣鹿港鎮○○里○○路五九巷四
　　　　　　　　　　　　四號
訴訟代理人　陳世煌律師
　　　　　　　　　　　住彰化縣員林鎮○○路○段三一九號
訴訟代理人　黃俊昇律師
　　　　　　　　　　　住彰化縣員林鎮○○路○段三一九號
被上訴人　　甲○○　　住彰化縣鹿港鎮○○路十八號
上列當事人間請求離婚事件，上訴人對於民國93年12月8日臺灣
彰化地方法院93年度婚字第590號第一審判決提起上訴，本院於
94年5月11日言詞辯論終結，判決如下：
    主    文
上訴駁回。
第二審訴訟費用由上訴人負擔。
    事實及理由
一、上訴人主張：民國八十一年間，上訴人經人介紹與被上訴人
    相親認識後，兩造即於同年在家屬催促下成婚，但被上訴人
    婚後即拒絕辦理結婚戶籍登記，嗣被上訴人更無故返回娘家
    拒不與上訴人同居，上訴人認為被上訴人既無意願與上訴人
    共同生活，兩造又未存有合法之婚姻登記，上訴人遂於八十
    七年間在父母安排下前往越南國迎娶訴外人陳氏金娥為妻，
    並依兩國法律完成合法之結婚戶籍登記，詎被上訴人告訴上
    訴人「重婚」罪，經法院判處上訴人有期徒刑六月，緩刑二
    年確定，被上訴人並提起附帶民事訴訟，經判決上訴人應賠
    償新台幣（下同）貳拾萬元確定，嗣被上訴人再次提起通姦
    罪之告訴，經台灣高等法院判處上訴人有期徒刑參月確定；
    而上訴人所提兩造間離婚事件訴訟亦判決上訴人敗訴確定，
    現兩造依法仍屬婚姻關係存續中。然婚姻之結合本係以共同
    生活為目的，而今兩造之婚姻既未經合法登記，嗣被上訴人
    又因嫌惡上訴人而拒絕同居在先，致兩造間存在有未經合法
    戶籍登記之婚姻，卻又依法存在有名無實之婚姻關係之矛盾
    ，況以兩造間因有如前述之情事早已達十餘年未曾同居，今
    又因有如前述之情事而交惡，是以足堪認定兩造顯難繼續維
    持此一婚姻，爰依民法第一千零五十二條第二項之規定請求
    裁判離婚等語，訴之聲明：請准上訴人與被上訴人離婚（於
    二審時上訴人追加民法第一千零五十二條第一項第五款惡意
    遺棄為離婚事由請求離婚）。
二、被上訴人則以：上訴人前所提兩造間離婚事件，業經法院判
    決上訴人敗訴確定，兩造婚後係上訴人拒絕辦理結婚登記，
    非伊拒絕辦理，上訴人以前常半夜向被上訴人索取金錢，若
    不從其意，就不讓伊住在家裡，上訴人從未到過伊娘家要接
    伊回家。上訴人於八十一年十一月十四日聲請調解，當天伊
    有去調解委員會，但伊未進去，因上訴人說要在眾人面前給
    伊難堪。上訴人不曾打電話給伊，伊亦未曾跟上訴人說兩造
    婚嫁各不相干。爾後伊還常返家，惟上訴人不讓伊進入家門
    。上訴人跟訴外人陳金娥結婚之事，伊曾告上訴人重婚並請
    求附帶民事賠償，後上訴人對伊提出履行同居及離婚訴訟，
    伊想要回去，但上訴人不讓伊回去等語，資為抗辯。答辯聲
    明：駁回上訴人之訴。
三、原審為上訴人敗訴之判決，上訴人上訴之聲明：(一)原判決廢
    棄；(二)請准上訴人與被上訴人離婚。被上訴人答辯之聲明：
    請求駁回上訴。
四、查本件上訴人主張兩造於八十一年間結婚，婚後迄未辦理戶
    籍登記，並因故分居至今，上訴人於八十七年間迎娶越南國
    人陳氏金娥為妻，並依兩國法律完成結婚戶籍登記，上訴人
    與陳氏金娥婚後未久，被上訴人即提出重婚之告訴，經檢察
    官提起公訴，原法院於八十七年七月十五日以八十七年度訴
    字第五六七號刑事判決上訴人有配偶而重為婚姻，處有期徒
    刑六月，緩刑二年，上訴人不服提起上訴，經本院於八十七
    年九月三十日駁回上訴人之上訴而確定。上訴人及陳氏金娥
    經判決重婚罪確定，依法已無婚姻關係存在，二人仍自八十
    七年十月間起至八十九年十二月間止，連續通姦、相姦多次
    ，嗣經被上訴人再向台灣彰化地方法院檢察署檢察官提出告
    訴，經檢察官聲請簡易判決處刑，由原法院八十八年度彰簡
    字第四四七號、八十九年度簡上字第八０號、本院八十九年
    度上易字第二九０五號判處上訴人有期徒刑三月確定；被上
    訴人並對上訴人被訴妨害婚姻案件提出附帶民事賠償壹佰萬
    元之民事訴訟，經本院以八十七年度訴字第一五九號民事判
    決上訴人應賠償被上訴人貳拾萬元確定；又上訴人前訴請被
    上訴人履行同居事件，經原法院於九十年七月廿四日以九十
    年度婚字第一０號民事判被上訴人應與上訴人同居，全案並
    於同年八月廿三日確定；上訴人復據而以被上訴人惡意遺棄
    為由訴請離婚，經原法院於九十年十二月廿八日以九十年度
    婚字第五一一號民事判決准兩造離婚，被上訴人不服上訴，
    本院於九十一年九月三十日以九十一年度家上字第三五號民
    事判決廢棄一審判決，並駁回上訴人之訴，上訴人不服上訴
    最高法院，因未表明二審判決所違背之法令及其具體內容，
    上訴不合法，經最高法院於九十三年六月十日以九十三年度
    台上字第一一五五號民事裁定駁回其上訴確定等情，為兩造
    所不爭，並有上訴人提出原法院八十七年度訴字第五六七號
    刑事判決、八十九年度簡上字第八０號刑事判決、九十年度
    婚字第一０號民事判決及確定證明書、九十年度婚字第五一
    一號民事判決、本院八十七年度訴字第一五九號民事判決、
    八十九年度上易字第二九０五號刑事判決、九十一年度家上
    字第三五號民事判決各一件及被上訴人提出最高法院九十三
    年度台上字第一一五五號民事裁定一件（以上均為影本）附
    卷足稽，並經本院調閱上開離婚事件民事卷宗審認無訛，是
    上訴人之前揭主張堪信為真實。
五、上開前案兩造間離婚事件，上訴人係主張被上訴人惡意遺棄
    為由請求離婚，經本院審理後以上訴人請求無理由而改判駁
    回其訴確定，本件上訴人主張被上訴人婚後拒絕辦理結婚登
    記，且無故離家不與上訴人同居等語，已據被上訴人否認在
    卷，上訴人復未舉證以實其說，顯難認被上訴人有惡意遺棄
    之新事實發生，況被上訴人於原法院審理時當庭表示要回去
    與上訴人同居，上訴人當即表明不可能接受等語（見原審卷
    五六頁二行，九十三年十一月四日言詞辯論筆錄），是上訴
    人此部分主張自難信為真實。於本院九十四年三月八日行準
    備程序時，被上訴人亦當庭表示要回家，惟被上訴人並無意
    讓被上訴人回家同居，且上訴人之母及姑姑以惡語相對，使
    被上訴人難堪，上訴人並多次將住家房門鎖住等情，業據證
    人即被上訴人之姐陳月圓到庭證述無訛，倘上訴人有意接被
    上訴人回家同居，自無任令上述親人惡語對待被上訴人，雖
    上訴人提出光碟一片證明未有任何人大聲言語或辱罵被上訴
    人，惟該錄音光碟得經剪接燒錄，尚難認係真實而為有利於
    上訴人之證據；至於證人蔡嬿蓁為上訴人之姑姑，與上訴人
    有親誼關係，所為證言有偏頗之虞，自不可採；另證人蔡麗
    華等人或與上訴人有至親關係，或證人郭明華等人因涉嫌私
    闖民宅、恐嚇等經被上訴人親人提出告訴而涉有刑責，此等
    證人與被上訴人有利害關係，自難期證人為真實之證言，核
    無傳訊之必要。按夫妻之一方以惡意遺棄他方在繼續狀態中
    者，他方得向法院請求離婚，民法第一千零五十二條第一項
    第五款固有明文規定，惟所謂以惡意遺棄他方，不僅須有違
    背同居義務之客觀事實，並須有拒絕同居之主觀情事始為相
    當，如僅有違背同居義務之客觀事實，而別無拒絕同居之主
    觀情事，即難謂為惡意遺棄，最高法院著有四十年度台上字
    第九一號判例可資參照。本件上訴人既有不願被上訴人回家
    同居之意思，且將將住家房門鎖住，致被上訴人不得其門而
    入，即難謂被上訴人主觀上有遺棄之惡意而拒絕與上訴人同
    居。再按民法第一千零五十二條第二項規定：有前項以外之
    重大事由，難以維持婚姻者，夫妻之一方得請求離婚；但其
    事由應由夫妻之一方負責者，僅他方得請求離婚。而是否為
    難以維持婚姻之重大事由，其判斷標準係指婚姻是否已生破
    綻而無回復之希望，此不可由上訴人已喪失維持婚姻意欲之
    主觀面加以認定，而應依客觀的標準，即難以維持婚姻之事
    實，已悖於人倫生活秩序而達倘處於同一情況下，任何人均
    將喪失維持婚姻意欲之程度，始足當之。經查：兩造間雖因
    故分居十餘年未曾同居，惟被上訴人現仍有意返回上訴人住
    處同居，但遭上訴人拒絕；又兩造雖因有如前述因上訴人重
    婚、通姦情事，經被上訴人提出刑事告訴及民事賠償請求而
    交惡，固足堪認定兩造顯難繼續維持婚姻之事由，惟究責前
    開事由，應由上訴人一方負責，依民法第一千零五十二條第
    二項但書規定，上訴人自無請求離婚之權利，從而，上訴人
    依民法第一千零五十二條第一項第五款、第二項之規定，訴
    請判決准與被上訴人離婚，即無理由。
六、綜上所述，本件上訴人主張被上訴人惡意遺棄，及兩造有難
    以維持婚姻之重大事由而其事由應由被上訴人一方負責，為
    不足採；被上訴人抗辯其有意與上訴人同居卻遭上訴人拒之
    門外，且係可歸責於上訴人之事由，尚屬可信。是則上訴人
    執此主張被上訴人惡意遺棄之狀態仍持續中，及兩造有難以
    維持婚姻之重大事由云云，自屬無據。從而，上訴人主張本
    於民法第一千零五十二條第一項第五款、第二項之規定，請
    求判准與被上訴人離婚為無理由，不應准許，應予駁回。原
    審駁回上訴人離婚之請求，並無不合。上訴意旨指摘原判決
    不當，求予廢棄改判，為無理由，應予駁回。
七、本件事證已臻明確，兩造其餘攻擊防禦方法，經核於判決結
    果無影響，爰不一一論述。
八、據上論結，本件上訴為無理由，依民事訴訟法第四百四十九
    條第一項、第七十八條，判決如主文。
中　　華　　民　　國　　94　　年　　5 　　月　　25　　日
                      家事法庭審判長法　官  林陳松
                                    法　官  鄭金龍
                                    法　官  王重吉
上列正本係照原本作成。
如對本判決上訴，須於收受判決送達後二十日內向本院提出上訴
書狀，其未表明上訴理由者，應於提出上訴後二十日內向本院提
出上訴理由書 (須按他造人數附具繕本）。上訴時應提出委任律
師為訴訟代理人之委任狀。具有民事訴訟法第四百六十六條之一
第一項但書或第二項之情形為訴訟代理人者，另應附具律師及格
證書及釋明委任人與受任人有該條項所定關係之釋明文書影本。
                                    書記官　紀美鈺
中　　華　　民　　國　　94　　年　　5 　　月　　27　　日
                                                      Ｙ
